Millstatt, Benediktiner (www.monasterium.net)
Millstatt, Benediktiner (www.monasterium.net)
1122 - 1588
MillstattOSB
Bestandsgeschichte
Wohl die eigenartigste geistliche Gründung des Spätmittelalters in Österreich ist der St. Georgs-Ritterorden. (Eine eingehende Abhandlung über die Geschichte des Georgsordens ist bis jetzt noch nicht geschrieben worden. Die folgende kurze Darstellung hat nicht die Aufgabe, diesem Mangel abzuhelfen, sondern will lediglich einen Überblick geben, der das Verständnis der Geschichte des Archivs erleichtern soll. Vgl. auch oben S. 23-25.)
Als Kaiser Friedrich III. im November 1462 mit seiner Familie von seinem Bruder Albrecht VI. und den Wiener Bürgern in der Wiener Burg belagert wurde, tat er das Gelübde, im Falle seiner Befreiung einen geistlichen Ritterorden zu gründen, dem die Verteidigung der österreichischen Länder gegen die Türken obliegen sollte. Schon bald darauf knüpfte er darüber Verhandlungen mit Papst Paul II. an. (Vgl. Heinrich Hermann, Geschichte des Herzogthumes Kärnten, I (1843), S. 413ff.) Aber erst die zweite Romfahrt des Kaisers im November 1468 und seine persönliche Fühlungnahme mit dem Papste brachte den Plan zur Ausführung. Am 1. Jan. 1469 erließ Paul II. eine Bulle, in der die Gründung des neuen Ritterordens feierlich ausgesprochen wurde. Der Orden sollte dem Deutschen Ritterorden nachgebildet werden, dessen Statuten und Gerechtsame erhalten, sich wie dieser aus Ritter- und Priesterbrüdern zusammensetzen und der Leitung eines Hochmeisters unterstehen; die zweite Stelle im Orden sollte der Propst einnehmen, der Hochmeister sollte den Ritterbrüdern, der Propst den Priesterbrüdern entnommen werden. Zur Ausstattung wurden dem Orden "aus dem Eigentum" des Kaisers ("de suis propriis facultatibus") das Benediktinerstift St. Salvator zu Millstatt in Kärnten, die Johanniterkommende Mailberg in Niederösterreich, das Spital St. Martin vor Wien, die Kapelle St. Maria zu Neustift bei Obernburg in Untersteiermark und die Pfarrkirche St. Maria zu Straden bei Mureck mit allen Einkünften zugewiesen. Sobald eines dieser Güter durch Hinscheiden oder Verzicht seines Vorstandes vakant würde, sollte ein päpstlicher Kommissär den Orden dahin einweisen. ("... Ut autem premissa omnia et singula celerius ad optatum deducantur effectum, monasterium Milstat ac domum seu preceptoriam Morperch, sancti Benedicti et sancti Johannis Jerosolimitani ordinum, Salzeburgensis et Pataviensis diocesum, necnon hospitale Sancti Martini Wyennensis monasterium nuncupatum, eiusdem Pataviensis diocesis, necnon capellam Beate Marie Novefundationis ac parrochialem ecclesiam Sancte Marie in monte Straden Salzeburgensis diocesis, que de iure patronatus ipsius imperatoris existunt, quorum omnium qualitates et dependentias, si que sint, necnon fructus, redditus et proventus presentibus haberi volumus pro expressis sancti Benedicti et sancti Johannis Jerosolimitani ordinibus et domo seu preceptoria huiusmodi prius suppressis cum illa per cessum vel decessum, seu quamvis aliam dimissionem simul vel successive vacare contigerit, eidem domui postquam fundata extiterit, cum omnibus iuribus et pertinentiis suis eadem auctoritate perpetuo incorporamus, annectimus et unimus, ita quod decedentibus abbate, preceptore et rectoribus monasterii, domus seu preceptorie, hospitalis, capelle et ecclesie predictorum, sive illa alias quomodolibet dimittentibus venerabilis frater noster .. episcopus Petinensis eosdem magistrum, milites, prepositum et sacerdotes per se vel alium seu alios in corporalem possessionem monasterii, domus sive preceptorie, hospitalis, capelle et ecclesie predictorum eadem auctoritate inducat, inductosque defendat amotis quibuslibet illicitatis detentoribus ab eisdem, necnon eis de illorum fructibus, redditibus et proventibus in suos et erigende domus huiusmodi usus utilitatemque convertendis integre responderi faciat et procuret.. ." Original, StA., Urk. Rep. I (AB. 375))
So zeigt sich schon in der Geburtsstunde des neuen Ritterordens eine höchst bedenkliche Erscheinung, die sich bei allen kirchlichen Gründungen Friedrichs III. beobachten läßt: das Mißverhältnis zwischen Wollen und Können des Stifters, die unzureichende materielle Grundlage, die zumeist erst durch Beseitigung älterer kirchlicher Einrichtungen gewonnen werden mußte. Und wenn der Georgsorden auch im Laufe der Zeit zu einer recht ansehnlichen Besitzmasse gelangte, so war diese erkauft durch oft recht wunderliche Inkorporationen und Kumulationen, die die verwickeltsten Rechtsverhältnisse entstehen ließen und die Quelle endloser Streitigkeiten wurden. Diese Streitigkeiten, verbunden mit wirtschaftlichen Mißständen, politisch erregten Zeitläuften und der stetig zunehmenden allgemeinen Krise des inneren kirchlichen Lebens, die auch den alten Ritterorden verderblich wurde, haben den Georgsorden niemals zur Erfüllung seiner Aufgabe gelangen lassen und ihn zu einer kurzlebigen Erscheinung gemacht, die schon in ihrem Entstehen ein Anachronismus war und es immer mehr wurde. Indes ist die kurze Geschichte dieses Ordens ein buntes Mosaikbild, vor allem hinsichtlich der Besitzentwicklung, das sich auch im Aufbau seines Archivs getreulich widerspiegelt und darum wohl einer kurzen Betrachtung wert ist.
Zum Hauptgute des Georgsordens war, wie erwähnt, das Benediktinerstift St. Salvator zu Millstatt ausersehen worden, eines der ältesten und vornehmsten geistlichen Häuser Kärntens. (Für das Folgende vgl. August Jaksch, Geschichte Kärntens bis 1335, II (1929), S. 247, 266, 284, 314, 358, 390. - Beda Schroll, Geschichte des Benedictinerstiftes Milstat in Kärnten. Archiv für vaterländische Geschichte und Topographie, herausgegeben vom Geschichtsverein für Kärnten, XVII (1894), S. 1-58.)
Im Jahre 1091 hatte Aribo, der Sohn des gleichnamigen bayrischen Pfalzgrafen, mit seiner Gattin Liutkard, der reichen Witwe des Grafen Engelbert von Pustertal, am Nordufer des Millstätter Sees ein Benediktinerkloster der Hirschauer Kongregation unter dem Titel St. Salvator gegründet. Das neue Kloster erhielt von seinen Stiftern einen geschlossenen Landstrich zwischen dem Millstätter See, dem Gute Kraut (später Landgericht Sommereck), der Millstätter Alpe und dem Gebiete von Kleinkirchheim sowie den Hof Eberstein in Unterkärnten. Graf Boto, der Bruder Aribos, schenkte dem Kloster Güter im Pinzgau und den Hof Schwarzenbach im Pongau. Außerdem erhielt es mehrere Häuser zu Hallein und zwei Dörfer in Friaul, San Foca bei Pordenone (Siehe oben S. 88 f.) und Maniago. 1122 stellte Aribos Sohn, Pfalzgraf Engelbert, als Klostervogt Millstatt unter den Schutz des römischen Stuhles, und am 27. März dieses Jahres erging die Schutzbulle Papst Calixtus' II. Die älteste erhaltene päpstliche Güterbestätigung durch Alexander III. (1177) nennt außer den Stiftungsgütern die Höfe Puch bei Gmünd und Mühldorf an der Moll, den Zehent in der Pfarre Lieserhofen, die Dörfer Lengenholz, St. Urban und Radenthein, sowie die Güter am Fratresberg bei Spittal und am Weißensee. Zahlreiche Schenkungen, Stiftungen, Kauf- und Tauschhandlungen vermehrten den Besitz des Klosters ansehnlich und verschafften ihm Güter und Rechte der verschiedensten Art zu Millstatt, Obermillstatt, Radenthein, Groß- und Kleinkirchheim, Sagritz, Kremsbrücke, Seeboden, Techendorf, Villach, in der Grafschaft Ortenburg, im Jauntal, Kanaltal, Gailtal, Mölltal, im Pinzgau, im Lungau, in Osttirol und in Friaul. Der reiche Klosterbesitz hinderte es jedoch nicht, daß Millstatt nach mehreren Jahrhunderten der Blüte in den ersten Jahrzehnten des 15. Jahrhunderts in argen Verfall geriet. 1435 übertrug das Baseler Konzil dem Abt Johann von Kleinmariazell die Visitation des Klosters und die Abstellung der Mißbräuche. Aber diese Maßnahme blieb so wirkungslos wie eine zweite Visitation, die 1447 durch Kommissäre des Erzbischofs von Salzburg vorgenommen wurde. Eine dritte Visitation, die Abt Peter von St. Peter in Salzburg unter Mitwirkung des Grafen Ulrich von Cilli als Vogtherrn 1455 unternahm, führte dazu, daß der Millstätter Abt Christoph seine Würde niederlegte. Wohl trat er nach einigen Jahren der Administration durch einen Konventualen von St. Peter wieder an die Spitze des Stiftes, aber er konnte es nicht verhindern, daß Friedrich III. als Vogtherr mit Zustimmung des Papstes an die Aufhebung des Stiftes ging, um dessen Güter seiner neuen Gründung zuzuwenden. (Hermann, Geschichte Kärntens, I, S. 405f., 413ff.)
Mit der Bulle Pauls II. über die Errichtung des Georgsordens (1. Jan. 1469) hatte das Stift Millstatt rechtlich zu bestehen aufgehört; eine zweite Bulle des Papstes vom 12. Febr. 1469 beauftragte den Propst von Gurk und den Abt von St. Lambrecht, dafür Sorge zu tragen, daß die entfremdeten Millstätter Güter dem Georgsorden zurückgestellt würden. (StA., Urk. Rep. I (AB. 375)) Am 14. Mai 1469 nahm der päpstliche Kommissär Bischof Michael von Pedena die feierliche Resignation des Abtes Christoph und des Konvents entgegen und führte den vom Kaiser ernannten Hochmeister Hans Siebenhirter in Millstatt ein. (". .. Post... litterarum apostolicarum preaentacionem et recepcionem nobis et per nos... factam fuimus per dictum magnificum dominum magistrum generalem dicti ordinis Sancti Georgii martyris presentem principalem et ob hoc coram nobis principaliter constitutum humili et debita cum instantia requisiti, quatenus ad execucionem dictarum litterarum apostolicarum ac contentorum in eisdem iuxta traditam a sede apostolica nobis formam rite et legitime procedere dignaremur; nos igitur Michael episcopus et executor prefatus attendentes requisitionem huiusmodi fore iustam ac consonam racioni, volentesque mandatum apostolicum huiusmodi nobis in hac parte directum reverenter exequi, ut tenemur,prelibatum magnificum dominum magistrum generalem inducendi, instituendi, investiendi ac intronisandi gracia in et ad realem possessionem et actualem dicti monasterii in Millestatuis, convocato clero cum insigni sollemnitate processionis cleri ibidem presentis ac inter cetera vexillo sancti Georgii per manus proprias prelibati sanctissimi domini nostri summi pontificis prefato magnifico magistro generali in viminstitucionis et erectionis ordinis predicti sollemniter in manus suis Rome tradito, hodie antelato et erecto ad portam sive valvas maiores dicte ecclesie Sancti Salvatoris in Millestatuis adduximus portisquo ipsis sive valvis nullo contradicente sed ex nostra disposicione ibidem clausis foria ac in porticu dicti monasterii memoratas litteras apostolicas de prefati magnifici domini magistri generalis manibus receptas in presencia ac cum scito et expresse ac spontanee cessionis et renuntiacionis voluntate venerabilis in Christo patris et domini domini Cristoffori, olim abbatis, necnon religiosorum dominorum Stephani prioris totiusque conventus monasterii prefati in presencia eciam totius sacerdocii et cleri ac plebis multitudine ibidem ad divina audiendum confluente publice alta et intelligibili voce de verbo ad verbum legimus, publicavimus et insinuavimus, quibus sic, ut prefertur, lectis, publicatis et insinuatis dictum magniflcum dominum magistrum generalem ad hostium valve maioris ipsius monasterii clausum ad aperiendum illud duximus; quo per eundem aperto ipsum ibidem introduximus ac usque chorum antesupremum altare Omnium Sanctorum inibi sollemniter statuimus inceptoque per nos etfinito a clero cantico "te Deum laudamus" omnibusque campanis corapulsatis ipsi magistro generali dicti summi altaris cornu dextrum, in quo ewangelium legi consuetum est, in vim tradicionis amministracionis spiritualium in manibus suis tradidimus ipsum denique ad stallum in choro pro suo eximio dominio ibidem aptatum induximus et installavimus aliaque omnia et singula, quibus de iure vel consuetudinedignitas seu dominium spiritualium amministracionum assignari consuevit et que circa inductionem, investituram ac intronisationem huiusmodi observari solent, nullo renitente pacifice et sollemniter peregimus illi et suis successoribus et ordini auctoritate apostolica, qua fungimur premissorum pretextu et vigore, in spiritualibus amministracionem ad instar litterarum apostolicarum continencia in domino committendo. Tandem missarum peractis solemniis et divinis expletis officiis sepedictum magnificum dominum magistrum generalem nomine suo et suorum successorum ac ordinis ipsius, pacifice et nullo recusante, ad curiam sive domum quondam abbatialis residencie eduximus eumque ibidem in aulam dicte domus ad medium statuimus et in premissorum execucionem ampliorem sibi auctoritate apostolica,qua supra coram notario et testibus infrascriptis quemadmodum in spiritualibus ita in temporalibus ammistracionem committendo et assignando facientesque sibi et suis successoribus auctoritate apostolica nobis in hac parte tradita de universis et singulis dominiis, officiis possessionibus de fructibus, redditibus, proventibus et obventionibus omnibus dicti monasterii in Millestatuis ab omnibus, quorum interest, integre et effectualiter responderi.. " StA., Urk. Rep. II (AB. 378/2))
Hans (Johann) Siebenhirter entstammte einer rittermäßigen Familie, die sich nach dem Dorfe Siebenhirten (bei Mistelbach) nannte. 1343 verspricht Ortolt von Siebenhirten seinem Bruder Albrecht, Konventualen im Kloster Neuberg, die Nutzung von einem Zehent zu Siebenhirten, Passauer Lehenschaft. (Vgl. unten S. 600, Anm. 1.) Ein Nachkomme dieses Ortolt, Leublein (Leupolt) von Siebenhirten, der Großvater des Hochmeisters, erscheint in den Jahren 1370-1390 mit Gütern und Gülten zu Siebenhirten, Ochsleinsreut, Hörersdorf als Lehenträger der Herzoge von Österreich, der Bischöfe von Passau, der Herren von Maissau und von Wallsee. (Vgl. unten S. 601.) Von seinen drei Söhnen Ruprecht, Koloman und Erhard trat der mittlere in den Deutschen Ritterorden ein. Ruprecht vermehrte seinen Besitz durch Ankauf von Gülten und Zehenten zu Siebenhirten, Ebersdorf, Wetzelsdorf, Asparn an der Zaya, Mistelbach, Ober-Eibesthal, Baumgarten bei Gaubitsch; seine Gattin Magdalena, Tochter des Stephan Kersberger, brachte ihm 1412 noch Gülten und Güter zu Krenstetten zu. 1419 oder 1420 ist Ruprecht Siebenhirter gestorben (Vgl. unten S. 601.); seine drei Söhne Kaspar, Benedikt und Hans erscheinen von 1422-1433 im Besitze der väterlichen Lehengüter, zu denen seit 1420 noch eine Wiese zu Frättingsdorf gekommen war. Der jüngste Bruder Hans scheint es später zu besonderem Wohlstand gebracht zu haben: 1454 kaufte er die Erbmasse des verstorbenen steirischen Landschreibers Leonhard Stubayer, 1455 von den Herren von Ebersdorf ein Stadthaus und einen Meierhof zu Wiener-Neustadt. Seit 1456 war er Küchenmeister Kaiser Friedrichs III., seit 1460 auch Hauptmann zu Eisenstadt. 1457 war er bereits so reich, daß er dem Benediktinerstift Ossiach in Kärnten die Summe von 1200 Pfund leihen konnte. (Vgl. S. 602.) In den nächsten Jahren vermehrte er seinen Besitz noch durch Ankauf verschiedener Güter in der Nähe von Eisenstadt. Die Belagerung der Wiener Burg von 1462 machte er an der Seite des Kaisers mit. (Adolf Bachmann, Deutsche Reichsgeschichte im Zeitalter Friedrichs III. und Maximilians I., I (1884), S. 322 nach Michael Behaims Buch von den Wienern, 56-72.) Seine dabei bewiesene Tapferkeit mochte ihn ebenso wie seine wirtschaftliche Tüchtigkeit dem Kaiser für die Leitung des neuzugründenden Ritterordens empfehlen, sein ansehnliches Vermögen schien geeignet, die kaiserliche Dotation für den Orden wirksam zu vergrößern. So begleitete Hans Siebenhirter den Kaiser 1468 auf seiner Romfahrt und wurde vom Papste mit Verleihung des Vexillums feierlich zum Hochmeister des neuen Ordens geweiht. (Vgl. S. 586, Anm. 1.)Die Anfänge des neuen Ordens haben denn auch die Energie und die materielle Kraft Siebenhirters vor die schwierigsten Aufgaben gestellt. Er fand Millstatt halb verfallen, die Klostergüter in heilloser Mißwirtschaft vor; ein großer Teil von ihnen war verpfändet oder entfremdet, die Rückgewinnung kostete schweres Geld. Zudem war Kärnten den Einfällen türkischer Streifscharen schutzlos preisgegeben. Alle diese Umstände wirkten lähmend auf das Wachstum des Ordens; nur sehr langsam hob sich seine Mitgliederzahl. Der Hochmeister mußte in den ersten Jahren seiner Regierung sein Vermögen an die Befestigung seiner Residenz und an die Auslösung der verpfändeten Güter setzen. (Hermann, Geschichte Kärntens I, S. 416. - Edmund Aelschker, Geschichte Kärntens, I (1885), S. 724.) Wohl vollzog der päpstliche Kommissär Bischof Michael von Pedena am 22. April 1471 in der Liebfrauenkirche zu Wiener-Neustadt die Einweisung des Hochmeisters in die anderen vom Kaiser dem Orden zugesagten Dotationsgüter, die Johanniterkommende Mailberg in Niederösterreich, das Spital St. Martin vor dem Widmertor zu Wien, die Pfarrkirche St. Maria zu Straden bei Mureck und die Kapelle St. Maria zu Neustift bei Obernburg in Untersteiermark. Aber diese Einweisung blieb zunächst ohne praktischen Wert, denn sie sollte erst in Rechtskraft erwachsen, wenn die genannten geistlichen Güter vakant würden und der päpstliche Kommissär konnte einstweilen nur den Erzbischof von Salzburg und den Bischof von Passau ersuchen, nach erfolgter Vakanz den Orden in die Güter einzuführen. (" ... Et nichilominus dictum magnificum dominum, dominum Johannem Sybenhiertter magistrum generalem monasterii Millstat, domus sive preceptorie Morperch, hospitalis Sancti Martini Wienne, cappelle beate Marie Novefundationis et parochialis ecclesie Sancte Marie in monte Straden, dummodo ipsas et ipsam, ut premittitur, per cessum vel decessum vacare contigerit, recipi et admitti faciant et procurent inducentes prefatum magistrum generalem vel pro eo suum legittimum procuratorem in realem et actualem possessionem domus seu preceptorie, hospitalis, cappelle et ecclesie predictorum ac iurium et pertinentiarum eorundem et defendant induetum sibique magnifico domino, domino Johanni, magistro generali ordinis Sancti Georgii sepefato, vel eius legittimo procuratori de illorum fruetibus, redditibus et proventibus, iuribus et obventionibus universis plenarie et integre respondeant, quantum in eis fuerit, faciantque ab aliis integre et plenarie responderi." Original Notariatsinstrument, StA., Urk. Rep. I (AB. 375). - Von diesen Gütern ist nur das Spital St. Martin wirklich an den Georgsorden gefallen; es war eine Gründung Herzog Ottos und entstand zwischen 1330 und 1333. Herzog Albrecht II. vereinigte 1343 damit das kleine Hospital, das König Friedrich der Schöne 1327 im ehemaligen Augustinerkloster vor dem Werdertor gegründet hatte. Beim Herannahen der Türken 1529 wurde St. Martin geschleift. Seine Güter übergab Ferdinand I. 1564 dem Spanischen Hofspital. (Vgl. Müller, Wiens räumliche Entwicklung und topographische Benennungen. Geschichte der Stadt Wien, II/l, S. 160, und IV, 198, 331. - Kirchliche Topographie XIII, S. 330ff.) - Die Johanniterkommende Mailberg gelangte niemals in den Besitz des Georgsordens (freundliche Mitteilung Karl Lechners aus einem Mailberger Kopialbuch des Melker Stiftsarchivs); vgl. Nachtrag) Auch die feierliche Bestätigung Papst Sixtus IV. vom 6. Juli 1472 (StA., Urk. Rep. I (AB. 375)) vermochte an der mißlichen Lage des Ordens nichts zu ändern. Da Kaiser Friedrich III. nicht selbst über die Mittel verfügte, seine Gründung reicher auszustatten, verfiel er 1478 auf den eigenartigsten seiner zahlreichen kirchlichen Pläne, die Vereinigung des Bistums Wiener-Neustadt mit dem Georgsorden.Am 6. April 1444 hatte König Friedrich IV. zu Wiener-Neustadt ein weltliches Chorherrenstift, bestehend aus einem Propst, einem Dechant und elf Chorherren, gegründet; das Kapitel erhielt seinen Sitz auf der landesfürstlichen Burg, als Gotteshaus diente die Corpus Christi-Burgkapelle. (Schon Herzog Ernst hatte in der Wiener-Neustädter Burgkapelle, Fronleichnams- (Gottesleichnams-)Kapelle genannt, ein Benefizium gestiftet; Herzog Friedrich IV. stellte als Vormünder seiner Neffen darüber 1428 März 7 einen Stiftbrief aus; zur Bestiftung gehörte: ein Zehent vor dem Neunkirchenertor, der Meierhof hinter den "Vier Türmen", 4 Pfund Pfennig zu Schwechat, ein Haus bei der Burg zu Wiener-Neustadt und ein Weingarten im "Martgraben" ob dem Dorf "Helddus". - Nat. Bibl. Cod. ms. 14.177, fol. 316f.; Putsch, Millstätter Repertorium (Klagenfurter Geschichtsvereinsarchiv Hs. 2/16) fol. 26.) Zur Bestiftung widmete der König seiner Gründung die Vogtei der landesfürstlichen Pfarre Pürgg im Ennstal, die Herrschaft Grimmenstein und 20 Pfund Pfennig jährlicher Einkünfte aus dem Wiener-Neustädter Stadtgericht. (StA., Urk. Rep. I (AB. 375) und II (AB. 378/2). - Vgl. Josef Mayer, Geschichte von Wiener Neustadt, II (1926), S. 300-303.)Am 10. Okt. 1444 bestätigte das Baseler Konzil die Gründung und betraute den Abt des neuen, gleichfalls von Friedrich IV. gegründeten Wiener-Neustädter Zisterzienserklosters zur allerheiligsten Dreifaltigkeit (Neukloster) mit der Weihe der Kirchengeräte. (StA., Urk. Rep. I (AB. 375) und II (AB. 378/2). - Vgl. Josef Mayer, Geschichte von Wiener Neustadt, II (1926), S. 300-303.)1445 übergab Erzbischof Friedrich IV. von Salzburg, offenbar auf Fürsprache des Königs, dem Chorherrenstift die Pfarrkirche St. Ulrich vor Wiener-Neustadt (beim heutigen Südbahnhof gelegen). (StA., Urk. Rep. I (AB. 375) und II (AB. 378/2). - Vgl. Josef Mayer, Geschichte von Wiener Neustadt, II (1926), S. 300-303.)Ein Jahr darnach verlieh König Friedrich dem Stift einen Wappenbrief und vermehrte die Bestiftung durch Übergabe dreier Hallämter zu Aussee, die er jedoch 1449 gegen 450 Pfund jährlicher Gült von der Ausseer Saline vertauschte. (StA., Urk. Rep. I (AB. 375) und II (AB. 378/2). - Vgl. Josef Mayer, Geschichtevon Wiener Neustadt, II (1926), S. 300-303.) Indes gönnte sein unruhiger Sinn der Gründung keine ruhige, ungestörte Entwicklung; sie wurde vielmehr zum Objekt seiner ständigen wechselnden kirchlichen Gründungsversuche, die in Verbindung mit seiner Geldknappheit zu den merkwürdigsten Formen führten. Schon 1459 versetzte der Kaiser die Chorherren aus der Burg an die zur Kollegiatkirche erhobene Liebfrauen-Pfarrkirche in Wiener-Neustadt. Am 13. Juni 1459 wurde diese Veränderung von dem Kardinallegaten Johannes vom Titel S. Angelo vollzogen. (StA., Urk. Rep. I (AB. 375) und II (AB. 378/2). - Vgl. Josef Mayer, Geschichte von Wiener Neustadt, II (1926), S. 300-303.) Die Chorherren verließen die Burg und verzichteten auf St. Ulrich. Auf der Burg mit der neuerbauten Burgkirche St. Maria ob dem Tor nahm das vom Kaiser neugegründete Augustiner-Chorherrenstift seinen Sitz. Papst Pius II. bestätigte diesen Wechsel in seiner Bulle vom 20. Dez. 1459. (StA., Urk. Rep. I (AB. 375) und II (AB. 378/2). - Vgl. Josef Mayer, Geschichte von Wiener Neustadt, II (1926), S. 300-303.)Kaum zwei Jahrzehnte später erfolgte eine neuerliche Veränderung. Bereits am 18. Jan. 1468 hatte Papst Paul II. die Errichtung eines Bistums Wiener-Neustadt (dessen Sprengel jedoch nur das Stadtgebiet umfaßte) und die Ernennung des jeweiligen Bischofs durch den österreichischen Landesfürsten genehmigt. Aber erst 1476 ernannte der Kaiser den Erzieher seines Sohnes, Peter Engelbrecht, zum ersten Bischof; damit wurde die bisherige Kollegiatkirche zur Kathedrale, das Chorherrenstift zum Domkapitel. (Heinrich R. von Srbik, Die Beziehungen von Staat und Kirche in Österreich während des Mittelalters. Forschungen zur inneren Geschichte Österreichs, I, S. 29; Mayer,Wiener-Neustadt II, S. 306.)Aber auch dieser Zustand war von kurzer Dauer. Am 7. Aug. 1478 verlegte der Kaiser das Augustiner-Chorherrenstift von der Burgkirche nach St. Ulrich (StA., Hs. Böhm 178, fol. 5ff.), in der Burgkirche aber, die jetzt den Titel St. Georg erhielt, zog der Georgsorden ein; die Burg zu Wiener-Neustadt wurde damit zu seiner zweiten Niederlassung. Um dieser Niederlassung aber den nötigen Unterhalt zu verleihen und gleichzeitig die materielle Lage des Gesamtordens zu heben, kam Friedrich, wie schon erwähnt, auf die kuriose Idee der Inkorporation des Bistums und des Domkapitels in den Georgsorden. Die Kurie ließ sich auch dazu herbei und am 24. Juni 1479 stellte Papst Sixtus IV. die Einverleibungsbulle aus. (StA., Urk. Rep. I (AB. 375); Mayer, a. a. O. II, S. 312 f.) Es ist klar, daß diese eigenartige Verquickung von Ritterorden und Domkapitel unaufhörliche Streitigkeiten nach sich zog. Denn wenn es noch denkbar war, daß die Domherren jetzt als Priesterbrüder in den Orden traten, das Verhältnis zwischen Hochmeister und Bischof ließ sich unmöglich gleichzeitig für beide Teile befriedigend regeln. Keiner der beiden Lösungsversuche der Kurie hatte hier dauernd Erfolg. In der Bulle vom 24. Juni 1479 war dem Bischof der Vorrang vor dem Hochmeister eingeräumt; dem Bischof und dem Kapitel war es freigestellt, in den Orden einzutreten oder nicht. Der Hochmeister aber empfand diese Rangordnung als Zurücksetzung und er scheint sich, mit Hilfe des Kaisers, dagegen gewehrt zu haben. Denn schon am 5. Aug. 1480 erging eine neue päpstliche Bulle, nach der der Hochmeister die erste Stelle einnehmen sollte. (S